【裁判字號】    97,交抗,695
【裁判日期】    971031
【裁判案由】    聲明異議
【裁判全文】
臺灣高等法院高雄分院刑事裁定         97年度交抗字第695號
抗  告  人  交通部公路總局高雄區監理所
代  表  人  甲○○
受處分人    乙○○
上列抗告人因違反道路交通管理處罰條例聲明異議案件，不服臺
灣高雄地方法院中華民國97年9 月5 日裁定（97年度交聲字第18
10號），提起抗告，本院裁定如下：
    主  文
抗告駁回。
    理  由
一、抗告意旨如附件抗告狀所載（如附件）。
二、異議意旨略以：異議人即受處分人乙○○（下稱受處分人）
    ，因參加好友喜宴，與友人飲酒同樂，於民國97年7 月13日
    凌晨1 時許，駕駛車牌號碼YU-5271 號自小客車於返家途中
    ，行經高雄縣橋頭鄉○○路15號前時，經員警路檢酒測，因
    酒精濃度達0.54MG／L ，超過規定標準，經原處分機關裁罰
    新臺幣（下同）34,500元罰鍰，並吊扣駕駛執照12個月及施
    以道安講習。惟因異議人違規時所駕上開自小客車之資格憑
    證係所持之普通大客車之駕駛執照，且異議人平日以駕駛為
    業，且有卡債及房貸之負擔，若將其普通大客車之駕駛執照
    吊扣1 年，將會嚴重影響其一家人之生計，爰依法聲明異議
    ，請求撤銷原處分關於吊扣其駕駛執照之處分等語。
三、經查：
  (一)按汽車駕駛人，駕駛汽車經測試檢定有酒精濃度超過規定標
    準者，處新臺幣1 萬5 千元以上6 萬元以下罰鍰，並當場移
    置保管該汽車及吊扣其駕駛執照1 年」，道路交通管理處罰
    條例第35條第1 項第1 款著有明文。次按修正前道路交通管
    理處罰條例第68條規定：「汽車駕駛人，因違反本條例及道
    路交通安全規則之規定，受吊扣或吊銷駕駛執照處分時，吊
    扣或吊銷其持有各級車類之駕駛執照」。惟上開道路交通管
    理處罰條例第68條業於94年12月14日修正，並自95年3月1日
    施行，修正後之道路交通管理處罰條例第68條規定：「汽車
    駕駛人，因違反本條例及道路交通安全規則之規定，受吊銷
    駕駛執照處分時，吊銷其持有各級車類之駕駛執照」，且其
    修正立法理由略以：「原條文將違法或違規駕駛人所持有各
    級車類之駕駛執照一併吊扣或吊銷，失之過酷，影響人民工
    作及生活甚鉅，爰修正之」等語，故修正條文係將道路交通
    管理處罰條例第68條原有條文中之「吊扣或」3 字刪除，有
    立法院交通委員會94年10月5 日台立交字第0942400153號函
    附道路交通管理處罰條例第68條審查報告在立法院公報第94
    卷第70期第135 至138 頁可稽。則參照上開修正立法理由及
    立法經過，依修正後之條文，僅於受吊銷駕駛執照處分者，
    仍維持吊銷其持有各級車類之駕駛執照，至受吊扣駕駛執照
    處分者，則僅得吊扣其違法或違規當時所駕駛車輛之駕駛執
    照，不再吊扣其持有各級車類之駕駛執照甚明。
  (二)本件受處分人於97年7 月13日凌晨1 時分許，駕駛車牌號碼
    YU-5271 號自小客車，行經高雄縣橋頭鄉○○路15號前時，
    經員警路檢酒測，因酒精濃度達0.54MG／L ，超過規定標準
    ，經警當場開單舉發，嗣經原處分機關裁罰34,500元罰鍰，
    並吊扣駕駛執照12個月及施以道安講習之事實，業據受處分
    人自承在卷，並有高雄縣政府警察局舉發違反道路交通管理
    事件通知單、原處分機關違反道路交通管理事件裁決書及違
    反道路交通管理事件不服裁決聲明異議案件移送書及酒測單
    1 張附卷可稽（見原審卷第7-10頁），自堪以認定。
  (三)又受處分人領有普通大客車之駕駛執照，本件違規時，並無
    普通小型車之駕駛執照，而原處分所指應吊扣之受處分人駕
    駛執照，應係指受處分人之普通小型車之駕駛執照，係因受
    處分人無普通小型車駕駛執照，故原處分機關改執行吊扣其
    普通大客車之駕駛執照1 年之處分等事實，亦有高雄市政府
    交通局違反道路交通管理事件不服裁決聲明異議案件移送書
    、高雄市監理處97年8 月21日高市監密二字第0970021714號
    函暨受處分人駕籍資料1 份在卷足憑。
  (四)按行政行為應受法律及一般原則之拘束，行政程序法第4 條
    亦有明文。本件受處分人駕駛自小客車違反道路交通管理處
    罰條例第35條第1 項第1 款之規定，本應吊扣其普通小型車
    之駕駛執照1 年，惟因受處分人因領有較高級之普通大客車
    之駕駛執照，且經換發該等駕駛執照後，其他低級等車類即
    不再核發駕駛執照，而直接允許其得駕駛其他車輛，則受處
    分人既無普通小型車之駕駛執照可供吊扣。從而，原處分吊
    扣駕駛執照之部分即無從執行。又本件原處分機關以受處分
    人無普通小型車之駕駛執照，而吊扣其普通大客車之駕駛執
    照之處分，業已違反諸多法律規定及行政法一般原則，茲分
    述如下：
  1.違反行政法上義務之處罰，以行為時之法律或自治條例有明
    文規定者為限，此為行政罰法第4 條所揭櫫行政法上之處罰
    法定原則。是行政上一切處罰，無論其名稱如何，皆為影響
    人民權利義務之行為，應有法律之明確規定作為處罰之依據
    ，不得任意擴張解釋，而本條例第35條第1 項所謂：「…並
    當場移置保管其車輛及吊扣『其』駕駛執照1 年，…」等語
    ，究其文義，應係指違規行為時之駕駛執照，尚無法遽認裁
    決機關得就本件違規行為以外之其他駕駛資格亦得據以剝奪
    。
  2.行政機關所採取的處罰手段，必須與違反業務之行為間有合
    理關聯存在，亦即不得違反「不當聯結禁止原則」，否則其
    處罰即構成違法。查本件受處分人因飲酒後駕駛自小客車，
    則應依本條例第35條第1 項第1 款之規定吊扣其所依憑駕駛
    自小客車資格之普通小型車之駕駛執照，若將受處分人普通
    小型車之駕駛執照以外之普通大客車之駕駛資格一併予以限
    制，則係不當聯結受處分人駕駛自小客車之違規行為與其普
    通大客車之駕駛資格，此種不當聯結即構成違法，而有撤銷
    之原因。
  3.又行政行為，採取之方法所造成之損害不得與欲達成目的之
    利益顯失均衡，行政程序法第7 條第3 款定有明文及行政罰
    法第18條意旨可參。查裁決機關於本件受處分人無普通小型
    車之駕駛執照可供吊扣時，吊扣其普通大客車之駕駛執照以
    代之，雖可達成限制駕駛人繼續駕駛自小客車及同級車類行
    駛之目的，惟亦同時造成限制駕駛人繼續駕駛普通大客車之
    結果，所造成之損害（受處分人喪失繼續駕駛普通大客車之
    權利）已與欲達成目的（限制受處分人駕駛自小客車，以預
    防酒後駕駛自小客車所造成之危險）之利益顯失均衡。
  4.且行政行為，非有正當理由，不得為差別待遇，行政程序法
    第6 條亦有明文。查駕駛自小客車及一般小型車與駕駛普通
    大客車對於用路安全之危險性有高低之別，是監理機關就不
    同等級車輛給予不同管理及監督，以符合實際需求。從而，
    受處分人雖同時擁有多種駕駛資格，惟其於酒後駕駛自小客
    車時，所造成用路安全之危險性，與其他一般擁有普通小型
    車之駕駛執照所造成之危險性並無任何不同，惟一般僅擁有
    普通小型車之駕駛執照者於酒後駕車時，僅吊扣其普通小型
    車之駕駛執照，而同時擁有其他駕駛資格之受處分人，其於
    本件所造成之危險性並未因而不同，卻須同時剝奪其全部駕
    駛資格，顯然係就相同案件為不同之處理。且人民若同時持
    有多張駕照（例如同時擁有重型機車、普通小型車及普通大
    客車等3 種駕駛執照），因其中1 張遭吊扣處分後，其他駕
    駛資格並不因而受到影響，惟若人民因行政機關作業考量等
    因素，將多種駕駛資格整合為1 張駕駛執照，而因其中1 駕
    駛行為違規，即喪失全部駕駛資格，此種因行政機關核發駕
    駛執照作業所造成之不同結果，在相同情況之違規事件中，
    卻可能造成不同之待遇，亦與行政法上之平等原則有違。惟
    監理機關對於各級汽車駕駛執照之管理，本係就其不同之危
    險性及需要性分別為之，就其不同違規行為自應亦作分別處
    理，此觀道路交通安全規則、本條例之相關規定自明。而 1
    張駕駛執照同時兼具多種駕駛資格之情形下，應如何依據法
    規，於符合正當法律程式及相關法律一般原理原則下，兼具
    行政效率、便民與維護人民權益之考量，此係行政作業之技
    術問題，尚不得據此而剝奪憲法上所保障之人民生存基本權
    ，方符法治國之理念。是原處分機關所持上開因受處分人無
    普通小型車之駕駛執照，而須吊扣普通大客車之駕駛執照等
    理由，亦非屬上開未為相同待遇之正當理由。準此，原處分
    因違反行政法上處罰法定原則、不當聯結禁止原則、比例原
    則、平等原則，而有得為撤銷之原因。
  (五)綜上，原處分關於吊扣受處分人普通小型車駕駛執照12個月
    之處分，顯已逾越道路交通管理處罰條例之規範範圍，與法
    律保留原則相悖，而屬違法處分，故受處分人提出本件聲明
    異議，自為有理由。
  (六)綜上所述，原處分以受處分人無自用一般小客車駕駛執照可
    供吊扣，而為吊扣普受處分人普通大客車駕駛執照之處分，
    顯已逾越道路交通管理處罰條例之規範範圍，與法律保留原
    則相悖，所為處分即有未洽，是受處分人提出本件聲明異議
    ，為有理由。原審裁定將原處分機關此部分之處分予以撤銷
    ，尚無違誤。抗告人仍執陳詞提起抗告，指摘原裁定不當，
    為無理由，應予駁回。
四、據上論結，應依道路交通案件處理辦法第26條，刑事訴訟法
    第412條，裁定如主文。
中    華    民    國    97    年    10    月    31    日
                  刑事第八庭    審判長法  官  洪兆隆
                                      法  官  李政庭
                                      法  官  陳志銘
以上正本證明與原本無異。
不得再抗告。
中    華    民    國    97    年    10    月    31    日
                                      書記官  盧雅婷


司法院資訊處製作；財團法人民間司法改革基金會備份。
